【裁判字號】    98,上易,1413
【裁判日期】    981103
【裁判案由】    業務侵占
【裁判全文】
臺灣臺中地方法院刑事判決          98年度上易字第1413號
上  訴  人
即  被  告  甲○○
選任辯護人  江燕鴻律師
自  訴  人  伸運工業有限公司
代  表  人  林文勝
自  訴  人  阡揚科技有限公司
代  表  人  王信章
上二人共同
自訴代理人  郭明仁律師
上列上訴人因業務侵占案件，不服臺灣臺中地方法院97年度自字
第14號中華民國98年6月4日判決，提起上訴，本院判決如下：
    主    文
上訴駁回。
    事    實
一、甲○○於民國93年8月間至96年4月間任職於伸運工業有限公
    司（設台中縣太平市○○路445號1樓，下稱伸運公司），擔
    任出納兼會計之工作，並自94年6月間起，兼任關係企業阡
    揚科技有限公司（址同伸運公司，下稱阡揚公司）之出納兼
    會計，為從事業務之人，竟利用其掌管公司財務之機會，基
    於意圖為自己不法所有之概括犯意，自94年1月3日起至95年
    5月30日止；另基於各別之犯意，自95年7月27日起至96年3
    月29日止，於附表一、二所示之時間，將其所經手領自伸運
    公司誠泰商業銀行中港分行帳號0000000000000帳戶（下稱
    伸運誠泰帳戶）、伸運公司誠泰商業銀行公益分行帳號0000
    000000000帳戶（下稱伸運誠泰公益分行帳戶）、伸運公司
    安泰銀行沙鹿分行帳號00000000000000帳戶（下稱伸運安泰
    帳戶）、伸運公司中國國際商業銀行帳號00000000000號帳
    戶（下稱伸運中國商銀帳戶）、伸運公司寶華銀行帳號0000
    00000000號帳戶（下稱伸運寶華帳戶）、阡揚公司誠泰商業
    銀行中港分行帳號0000000000000號帳戶（下稱阡揚誠泰帳
    戶）如附表一、二所示款項，及案外人劉育璇委託伸運公司
    代為支付之勞保費48,594元侵占入己，合計侵占金額為新台
    幣（下同）1,659,594元。
二、案經伸運公司、阡揚公司委由郭明仁律師提起自訴。
    理    由
壹、證據能力之說明
    按被告以外之人於審判外之陳述，雖不符刑事訴訟法第159
    條之1至第159條之4之規定，然經當事人於審判程序同意作
    為證據，法院審酌該言詞陳述作成時之情況，認為適當者，
    亦得為證據；當事人、代理人或辯護人於法院調查證據時，
    知有刑事訴訟法第159條第1項不得為證據之情形，而未於言
    詞辯論終結前聲明異議者，視為有前項之同意，刑事訴訟法
    第159條之5定有明文。經查，本案檢察官、被告及其選任辯
    護人，於本院均未爭執本判決所引用之下列各項證據之證據
    能力，復未於言詞辯論終結前聲明異議，本院審酌上開證據
    作成時之情況，並無違法取證之瑕疵，認以之作為證據亦屬
    適當，揆諸上開規定，應認下列各項證據均有證據能力，此
    先予敘明。
貳、實體之說明：
一、訊據上訴人即被告（下稱被告）甲○○固坦承於上開時間擔
    任自訴人伸運公司、阡揚公司之會計兼出納，負責保管該2
    家公司之存摺、帳冊、現金支出付款登記簿，及支票收入登
    記簿等，惟矢口否認有何業務侵占犯行，辯稱：伊非專業會
    記人員，因記帳上的誤差，才發生帳目不清，伊沒有侵占公
    司的錢，且有一些帳，如投標時因係以其他公司名義投標，
    故代墊之押標金就不能記入帳簿，另劉育璇之勞保費，伊曾
    向王信章說過要存入第三人之帳戶，他有同意，後來卻說伊
    未跟他說云云。經查：
（一）被告甲○○自承伸運公司與阡揚公司之會計帳目由其負責
      記載，而伸運誠泰帳戶、伸運誠泰公益分行帳戶、伸運安
      泰帳戶、伸運中國商銀帳戶、伸運寶華帳戶、阡揚誠泰帳
      戶之存摺都由其保管，未定時交給該2家公司之代表人過
      目，而上開存摺上提領之款項，大多數均由其於支出項目
      旁以鉛筆註記等情屬實，顯見被告甲○○記帳相當謹慎，
      不致會有疏漏，即使提款當日一時疏忽而未記載，於下次
      提款時發現有未註記用途時，衡情亦應會立即補正，以求
      帳目清楚；惟如附表一編號11、14、15及附表二編號1、2
      、3、4、7、11之金額，如非遭被告甲○○侵占，何以其
      未能說明或載明正確之提領用途？
（二）附表一編號1伸運誠泰帳戶之提領金額21000元，存摺上記
      載為「勞健保（費）」，惟同日被告甲○○同時提領零用
      金40000元，其既能記入日記帳內，何以不順手同時將提
      領之勞健保費記入日記帳？如認勞健保費不屬於日記帳之
      項目，何以94年1月4日之日記帳內又記載支出勞健保費用
      21102元？而附表一編號2、3、5、9、12，及附表二編號5
      ，存摺上明白記載係提領作為零用金，此支出項目並無不
      可告人之處或有隱匿之動機，其竟未記入日記帳，顯亦係
      侵占入己。
（三）附表一編號4之金額記載「存入伸運公司誠泰乙存」（即
      伸運誠泰帳戶），惟經核對伸運誠泰帳戶，並無該筆存款
      之紀錄；附表一編號6、10之金額，亦均載明「轉入誠泰
      」，惟經核對伸運誠泰帳戶，亦均無此存款之紀錄，衡情
      存摺既均由被告甲○○保管，無需提供給稅務機關查核，
      其並無虛捏名目之必要。上開款項既未真正存入伸運誠泰
      帳戶，又未記入日記帳，顯亦由被告甲○○侵占。
（四）附表一編號7、13，及附表二編號6、9、10之情況相似，
      均係提領10萬元，卻僅在日記帳內記載零用金5萬元，另5
      萬元則去向不明。如該5萬元係用於自訴人公司之花費，
      何以不於存摺或日記帳內載明？此部分金額顯亦係由被告
      侵占。被告對此雖辯稱，此部分金額係奉自訴人之代表人
      指示，將該筆金額以其他公司名義參與公共工程競標所繳
      交之押標金，始未全額記入日記帳簿內，而自訴人公司曾
      以其他公司名義參與公共工程之競標，係違反政府採購法
      之行為，故自訴人公司當然不願意承認曾有該行為等語。
      惟上開存摺係由被告保管，亦無提供他人閱覽查核之必要
      ，則被告何以不在存摺上詳為記載究係何時以何公司名義
      參與何項公共工程之競標？對此，被告亦無法自圓其說，
      所辯自難採信。
（五）附表一編號8之13萬元，係提領自伸運安泰帳戶，卻轉入
      被告甲○○之丈夫即同案被告洪瑞彥之帳戶內，此係特殊
      異常之情事，如有正當事由，理應記憶深刻，惟被告甲○
      ○迄本院言詞辯論終結之日，仍無法合理說明轉入洪瑞彥
      帳戶之理由；況上開伸運安泰帳戶存摺原係記載存入「洪
      瑞彥」，惟被告甲○○卻另使用立可白塗抹，另記載成「
      誠泰」，顯係欲掩飾真正之金錢流向，其顯有侵占之犯意
      甚明。
（六）附表二編號8之伸運誠泰帳戶內之10萬元，係被告甲○○
      於95年12月19日提領，被告甲○○並於存摺上註明「轉IC
      BC」（即中國國際商業銀行之英文縮寫）；但伸運中國商
      銀帳戶當日及其後多日，均無存款10萬元之紀錄，此顯亦
      由被告甲○○所侵占。
（七）而附表一編號16案外人劉育璇交付予伸運公司之支票14張
      ，被告甲○○雖辯稱因劉育璇依附於伸運公司辦理勞保，
      怕勞保局查核，所以未存入公司帳戶，而存入洪瑞彥帳戶
      ，且曾告知王信章該筆款項要存入第三人之帳戶云云。惟
      查，自訴人阡揚公司之代表人王信章於原審否認此事（參
      原審卷第100頁），被告復未能提出其曾獲得王信章同意
      之證據以供調查，則被告甲○○若有上開疑慮，何以未告
      知自訴人公司之代表人？空言所辯已難採信，且被告亦可
      存入其他第三人之帳戶，何以毫不避嫌地存入其丈夫王瑞
      彥之帳戶？且上開14張支票係按月提示，長達1年2月，時
      間不短，次數甚多，被告甲○○竟忘記有此筆應屬於自訴
      人伸運公司之款項，而於本案遭起訴後方歸還自訴人伸運
      公司，此顯與常情不符，所辯自不足採信。
（八）此外，復有自訴人公司之代表人林文勝、王信章之指述、
      日記帳影本、伸運誠泰帳戶、伸運誠泰公益分行帳戶、伸
      運安泰帳戶、伸運中國商銀帳戶、伸運寶華帳戶、阡揚誠
      泰帳戶之存摺影本，及發票人為劉育璇、面額均為3471元
      之支票14張影本附卷可證。被告甲○○空言辯稱其無侵占
      行為，不足採信，其犯行均堪以認定。
二、新舊法之比較適用：
    按被告甲○○行為後，刑法及刑法施行法部分條文業於94年
    2月2日經總統修正公布，並於95年7月1日施行（下稱新刑法
    ，修正前刑法稱舊刑法），參酌最高法院95年5月23日刑事
    庭第8次會議決議，新刑法第2條第1項之規定，係規範行為
    後法律變更所生新舊法律比較適用之準據法，於新刑法施行
    後，應適用新刑法第2條第1項之規定，為「從舊從輕」之比
    較。另於比較時應就罪刑有關之共犯、未遂犯、想像競合犯
    、牽連犯、連續犯、結合犯，以及累犯加重、自首減輕暨其
    他法定加減原因（如身分加減）與加減比例等一切情形，本
    於統一性及整體性原則，綜其全部罪刑之結果而為比較。
（一）關於罰金刑最低額之問題：被告甲○○所犯業務侵占罪，
      法定刑中有科處罰金之規定。修正前刑法第33條第5款規
      定罰金為1元以上，修正後刑法第33條第5款則將罰金規定
      係新臺幣1千元以上，以百元計算之。是依修正後之法律
      ，被告得科處罰金刑最低為新臺幣1千元；然依被告行為
      時之刑罰法律，即修正前刑法第33條第5款規定之罰金最
      低額為1元，經比較新舊法之結果，應以舊法較有利於被
      告甲○○。
（二）修正前刑法第41條第1項前段規定：「犯最重本刑為五年
      以下有期徒刑以下之刑之罪，而受六個月以下有期徒刑或
      拘役之宣告，因身體、教育、職業、家庭之關係或其他正
      當事由，執行顯有困難者，得以一元以上三元以下折算一
      日，易科罰金。」被告甲○○行為時之易科罰金折算標準
      ，廢止前罰金罰鍰提高標準條例第2條規定，就其原定數
      額提高為1百倍折算1日。故被告甲○○行為時之易科罰金
      折算標準，如以銀元3百元折算1日，經折算為新臺幣後，
      應以新臺幣9百元折算1日。惟修正後刑法第41條第1項前
      段則規定：「犯最重本刑為五年以下有期徒刑以下之刑之
      罪，而受六個月以下有期徒刑或拘役之宣告者，得以新臺
      幣一千元、二千元或三千元折算一日，易科罰金。」被告
      甲○○所犯係得易科罰金之罪，經比較修正前後之易科罰
      金折算標準，以修正前之規定較有利於被告。
（三）修正後刑法業已刪除連續犯之規定，此刪除雖非犯罪構成
      要件之變更，但顯已影響行為人刑罰之法律效果，自屬法
      律有變更。而被告自94年1月3日至95年5月30日止多次業
      務侵占犯行，符合舊刑法對於連續犯規定之「概括犯意」
      及「罪名同一」之主、客觀要件，應論以連續犯。但依新
      法對於上開反覆實施犯罪模式之對應處置，除合於「接續
      犯」或「包括一罪」之情形外，則僅能依數罪併罰之規定
      各別處斷。被告各次業務侵占犯行於客觀上截然可分，尚
      不具時、空之密接性，而無「接續犯」規定之適用；又業
      務侵占犯罪本質上未必存在反覆實施之特性，立法者更無
      意將多次業務侵占行為擬制為單一犯罪之獨立構成要件，
      亦與學說上「包括一罪」之定義有間。是以被告所為如依
      新法處斷，僅能將其各別業務侵占行為論以數罪而併合處
      罰。依刑法第2條第1項之規定比較新舊法結果，自應適用
      較有利於被告之行為時法律即修正前刑法第56條論以連續
      犯。
（四）定應執行刑部分：修正前刑法第51條規定：「數罪併罰，
      分別宣告其罪之刑，依左列各款定其應執行者：」其中第
      5款規定：「宣告多數有期徒刑者，於各刑中之最長期以
      上，各刑合併之刑期以下，定其刑期。但不得逾二十年。
      」修正後刑法第51條第5款規定：「宣告多數有期徒刑者
      ，於各刑中之最長期以上，各刑合併之刑期以下，定其刑
      期。但不得逾三十年。」比較結果，修正後刑法並非較有
      利於被告，依刑法第2條第1項前段規定，仍應依修正前之
      刑法定其應執行之刑。
（五）綜上，整體比較刑法修正前、後之差異，被告甲○○自94
      年1月3日至95年5月30日止所犯之業務侵占罪，及與嗣後
      所犯之業務侵占罪定應執行刑部分，仍以修正前之規定較
      有利於被告，依刑法第2條第1項前段之規定，應一體適用
      修正前刑法之相關規定予以處斷。
三、被告甲○○擔任自訴人伸運公司、阡揚公司之會計兼出納，
    係從事業務人之，故核被告甲○○附表一所示自94年1月3日
    至95年5月30日所為，與附表二所示之11次行為，均係犯刑
    法第336條第2項之業務侵占罪。被告甲○○自94年1月3日起
    至95年5月30日止所犯業務侵占合計16次之犯行，時間緊接
    ，所犯為構成要件相同之罪，顯係基於概括之犯意反覆為之
    ，應依修正前刑法第56條連續犯之規定論以一罪，並加重其
    刑。另被告甲○○侵占案外人劉育璇交付自訴人伸運公司之
    支票14張，係於95年5月30日前即交付，僅構成1次之業務侵
    占行為，被告甲○○提示上開14張支票之時間雖有14次，但
    屬侵占後處分贓物之行為，應不另論罪，附此敘明。被告甲
    ○○自95年7月27日起至96年3月29日止所犯如附表二之業務
    侵占行為11次，犯意各別，時空互異，應各別論罪，並與上
    開連續業務侵占罪分論併罰。
四、原審認被告罪證明確，依刑法第2條第1項前段、第336條第2
    項、第41條第1項前段，修正前刑法第56條、第33條第5款、
    第41條第1項前段、第2項（漏列刑法第51條第5款），刑法
    施行法第1條，廢止前罰金罰鍰提高標準條例第1條前段、第
    2條，現行法規所定貨幣單位折算新臺幣條例第2條，並爰審
    酌被告甲○○之智識程度、違背自訴人等之信任，多次侵占
    自訴人等之金錢，時間甚長，次數不少，所得金額達1,659,
    594元，犯罪所生危害亦非輕微；再參以被告犯罪之動機、
    手段、於審理期間均否認犯罪、犯後未與自訴人等達成和解
    ，態度未見良好等一切情狀，就所犯連續業務侵占罪處有期
    徒刑10月，就所犯各次業務侵占罪各處有期徒刑6月，又被
    告甲○○上開犯罪時間均在96年4月24日之前，且無中華民
    國九十六年罪犯減刑條例第3條第1項各款所列不予減刑之情
    形，合於同條例所定之減刑要件，而依同條例第2條第1項第
    3款之規定，各減其刑期2分之1，就所犯連續業務侵占罪併
    依同條例第9條諭知易科罰金之折算標準，並就減得後之刑
    定其應執行之刑，暨依刑法施行法第3條之1第3項的規定諭
    知易科罰金之折算標準，核其認事用法並無不當（僅有漏列
    修正前刑法第51條第5款之微瑕），量刑亦稱妥適。被告上
    訴意旨，以否認犯行，指摘原判決不當，為無理由，應予駁
    回。
據上論斷，應依刑事訴訟法第368條，判決如主文。
中    華    民    國    98    年    11    月    3     日
            刑事第十庭  審判長法  官  林  照  明
                              法  官  林  欽  章
                              法  官  郭  瑞  祥
上列正本證明與原本無異。
不得再上訴。
                              書記官  李  妍  嬅
中    華    民    國    98    年    11    月    3     日
附錄論罪科刑法條
刑法第336條
對於公務上或因公益所持有之物，犯前條第1項之罪者，處1年以
上7年以下有期徒刑，得併科5千元以下罰金。
對於業務上所持有之物，犯前條第1項之罪者，處6月以上5年以
下有期徒刑，得併科3千元以下罰金。
前二項之未遂犯罰之。
 附表一：單位均為新台幣
┌──┬───────┬───────┬───────┬─────────┐
│編號│日          期│提  領  數  額│侵  占  金  額│ 金   額   來   源│
├──┼───────┼───────┼───────┼─────────┤
│1   │      94.01.03│        21,000│        21,000│伸運─誠泰帳戶    │
├──┼───────┼───────┼───────┼─────────┤
│2   │      94.01.26│        20,000│        20,000│同上              │
├──┼───────┼───────┼───────┼─────────┤
│3   │      94.06.21│        50,000│        50,000│同上              │
├──┼───────┼───────┼───────┼─────────┤
│4   │      94.07.15│              │       100,000│日記帳記載存入伸運│
│    │              │              │              │公司誠泰乙存，但未│
│    │              │              │              │存入              │
├──┼───────┼───────┼───────┼─────────┤
│5   │      94.10.24│        50,000│        50,000│伸運─誠泰帳戶    │
├──┼───────┼───────┼───────┼─────────┤
│6   │      94.11.25│        83,000│        83,000│伸運─安泰帳戶    │
├──┼───────┼───────┼───────┼─────────┤
│7   │      94.12.26│       100,000│        50,000│伸運─誠泰帳戶    │
├──┼───────┼───────┼───────┼─────────┤
│8   │      95.01.13│       130,000│       130,000│伸運─安泰帳戶，轉│
│    │              │              │              │入洪瑞彥帳戶內    │
├──┼───────┼───────┼───────┼─────────┤
│9   │      95.01.18│        50,000│        50,000│伸運─誠泰帳戶    │
├──┼───────┼───────┼───────┼─────────┤
│10  │      95.01.20│        50,000│        50,000│阡揚─誠泰帳戶    │
├──┼───────┼───────┼───────┼─────────┤
│11  │      95.02.08│       200,000│       200,000│伸運─誠泰帳戶    │
├──┼───────┼───────┼───────┼─────────┤
│12  │      95.02.24│        30,000│        30,000│阡揚─誠泰帳戶    │
├──┼───────┼───────┼───────┼─────────┤
│13  │      95.04.25│       100,000│        50,000│伸運─誠泰帳戶    │
├──┼───────┼───────┼───────┼─────────┤
│14  │      95.05.22│       155,881│       155,881│同上              │
├──┼───────┼───────┼───────┼─────────┤
│15  │      95.05.26│        50,000│        50,000│阡揚─誠泰帳戶    │
├──┼───────┼───────┼───────┼─────────┤
│16  │      95.05.30│              │        48,594│劉育璇交付之支票14│
│    │              │              │              │張，面額均為3,471 │
│    │              │              │              │元                │
└──┴───────┴───────┴───────┴─────────┘
 附表二：單位均為新台幣
┌──┬───────┬───────┬───────┬─────────┐
│編號│日          期│提  領  數  額│侵  占  金  額│ 金   額   來   源│
├──┼───────┼───────┼───────┼─────────┤
│1   │      95.07.27│       110,000│       110,000│伸運─誠泰公益分行│
│    │              │              │              │帳戶              │
├──┼───────┼───────┼───────┼─────────┤
│2   │      95.09.07│        38,200│        38,200│伸運─誠泰帳戶    │
├──┼───────┼───────┼───────┼─────────┤
│3   │      95.09.13│         8,071│         8,071│伸運─誠泰公益分行│
│    │              │              │              │帳戶              │
├──┼───────┼───────┼───────┼─────────┤
│4   │      95.09.13│           348│           348│伸運─寶華帳戶    │
├──┼───────┼───────┼───────┼─────────┤
│5   │      95.11.01│        50,000│        50,000│伸運─誠泰帳戶    │
├──┼───────┼───────┼───────┼─────────┤
│6   │      95.11.15│       100,000│        50,000│伸運─中國商銀帳戶│
├──┼───────┼───────┼───────┼─────────┤
│7   │      95.12.04│        50,000│        50,000│伸運─誠泰帳戶    │
├──┼───────┼───────┼───────┼─────────┤
│8   │      95.12.19│       100,000│       100,000│同上              │
├──┼───────┼───────┼───────┼─────────┤
│9   │      96.01.11│       100,000│        50,000│伸運─中國商銀帳戶│
├──┼───────┼───────┼───────┼─────────┤
│10  │      96.01.30│       100,000│        50,000│同上              │
├──┼───────┼───────┼───────┼─────────┤
│11  │      96.03.29│        14,500│        14,500│同上              │
└──┴───────┴───────┴───────┴─────────┘
以上11次行為，均係觸犯刑法第336條第2項之業務侵占罪，合計
共11罪。


司法院資訊處製作；財團法人民間司法改革基金會備份。
